臺灣桃園地方法院民事判決
上　訴　人　乙○○
　　　　　　丙○○
被 上訴 人　甲○○
　　　　　　（原名邱阿運）
訴訟代理人　簡文玉律師
上列當事人間請求拆屋還地事件，上訴人對於民國92年7月9日本
院中壢簡易庭92年度壢簡字第140號第一審簡易判決提起上訴，
本院於民國94年1月11日言詞辯論終結，判決如下：
  主  文
原判決關於命上訴人丙○○拆除坐落桃園縣楊梅鎮○○段第52之
87地號土地上如附圖所示Ｃ-Ｄ-Ｅ-Ｆ-Ｃ連接區域之建物（面積
0.78平方公尺），並將該土地返還被上訴人部分，及該部分假執
行之宣告，暨命上訴人丙○○負擔訴訟費用部分之裁判均廢棄。
上開廢棄部分，被上訴人在第一審簡易之訴及其假執行之聲請均
駁回。
其餘上訴駁回。
第一審關於命上訴人丙○○負擔訴訟費用部分，由上訴人丙○○
負擔5分之4，餘由被上訴人負擔。第二審訴訟費用，由上訴人乙
○○負擔10分之3，由上訴人丙○○負擔10分之5，餘由被上訴人
負擔。
  事  實
壹、上訴人方面：
一、聲明：
　(一)原判決不利於上訴人部分廢棄。
  (二)上列廢棄部分，被上訴人在第一審之訴及假執行之聲請均駁
    回。
二、陳述：除與原判決記載相同者外，補稱略以：
  (一)坐落桃園縣楊梅鎮○○段第52之87地號土地（下稱系爭土地
    ）上，如附圖所示Ａ-Ｂ-Ｃ-Ｆ-Ｇ-Ａ連接區域及Ｃ-Ｄ-Ｅ-
    Ｉ-Ｈ-Ｇ-Ｆ-Ｃ連接區域土地，分別為上訴人乙○○之父即
    訴外人彭雲炳（嗣該承租人地位由上訴人之母彭梁蓮承受）
    、及上訴人丙○○向被上訴人之前手即吳從子旺祭祀公業租
    地建屋。
　  1.於民國74年間上訴人乙○○向被上訴人之前手即吳從子旺
　    祭祀公業購得前開土地之鄰地即坐落桃園縣楊梅鎮○○段
      第52之75地號之土地（面積123平方公尺）。觀諸吳從子
      旺祭祀公業出租予彭梁蓮之土地面積為126.72平方公尺，
      而出售予上訴人乙○○之土地面積為123平方公尺，可知
      吳從子旺祭祀公業出租予上訴人乙○○之土地面積大於出
      賣面積3.72平方公尺，上開3.72平方公尺之土地（即為原
      審判決附圖所示Ａ-Ｂ-Ｃ-Ｆ-Ｇ-Ａ連接區域之土地），
      吳從子旺祭祀公業既未售予上訴人乙○○，而該部分之土
      地大部分是彭梁蓮向吳從子旺祭祀公業租地建屋之範圍（
      房屋門牌號碼為楊梅鎮○○路114號，現已移轉登記至上
      訴人乙○○名下），且前述房地上訴人乙○○與彭梁蓮始
      終共同居住占有使用從未中斷，則上開連接區域之土地，
      上訴人乙○○之母彭梁蓮與吳從子旺祭祀公業間存在租地
      建屋之不定期租賃關係。
　  2.吳從子旺祭祀公業出租予上訴人丙○○之土地面積為109.
　    56平方公尺，吳從子旺祭祀公業於72年間將系爭土地之鄰
      地即坐落桃園縣楊梅鎮○○段第52-76地號土地出售予上
      訴人丙○○，面積為107平方公尺，該吳從子旺祭祀公業
      出租被上訴人丙○○之土地面積大於出賣面積2.56平方公
      尺，上開2.56平方公尺之土地（即為原審判決附圖所示Ｃ
      -Ｄ-Ｅ-Ｉ-Ｈ-Ｇ-Ｆ-Ｃ連接區域之土地），吳從子旺祭
      祀公業既未售予上訴人丙○○，且上訴人丙○○自向吳從
      子旺祭祀公業租地建屋後亦一直使用，從未間斷，則上開
      連接區域之土地，上訴人丙○○與吳從子旺祭祀公業間存
      在租地建屋之不定期租賃關係。
  (二)被上訴人與吳從子旺祭祀公業間之買賣契約應為無效，被上
    訴人非系爭土地之所有權人，其請求拆屋還地並無理由：
　  上開Ａ-Ｂ-Ｃ-Ｆ-Ｇ-Ａ連接區域，吳從子旺祭祀公業於85
    年12月31日雖售予被上訴人，然因前述彭梁蓮與吳從子旺祭
    祀公業間存在有不定期租賃關係，依土地法第104條第1項之
    規定，彭梁蓮依法有與被上訴人相同條件之優先購買權，惟
    吳從子旺祭祀公業未依土地法第104條第2項通知彭梁蓮購買
    上開土地，則吳從子旺祭祀公業與被上訴人間之買賣契約應
    屬無效。同理，吳從子旺祭祀公業將上開Ｃ-Ｄ-Ｅ-Ｉ-Ｈ-
    Ｇ-Ｆ-Ｃ連接區域售予被上訴人時，吳從子旺祭祀公業亦未
    依法通知上訴人丙○○，則吳從子旺與被上訴人間之買賣契
    約亦應屬無效。彭梁蓮、上訴人已分別於92年12月3日以平
    鎮新勢郵局139、140號存證信函主張無效，則被上訴人既非
    上開土地之所有權人，被上訴人請求拆屋還地，應無理由。
  (三)縱吳從子旺祭祀公業與被上訴人間之買賣契約並非無效，但
    因彭梁蓮、上訴人丙○○就系爭土地有不定期租賃關係存在
    ，吳從子旺祭祀公業其後將系爭土地售予被上訴人，依民法
    第425條「買賣不破租賃之法理」，被上訴人僅能承受其前
    手吳從子旺祭祀公業出租人之地位，要求彭梁蓮及上訴人丙
    ○○2人依約繳租。
  (四)被上訴人請求拆屋還地係屬權利濫用，亦違反公共利益：
　  1.上訴人在57年間在系爭土地建屋時是租地建屋，吳從子旺
　    祭祀公業同意上訴人建屋，吳從子旺祭祀公業將系爭土地
      售予被上訴人時，被上訴人明知系爭土地上有上訴人之房
      屋，被上訴人當然承受吳從子旺出租人之地位，應承受上
      訴人租地建屋之義務，被上訴人於購買後主張拆屋還地，
      顯出於惡意；退步言之，縱上訴人與吳從子旺祭祀公業間
      無租賃關係存在，被上訴人主張拆屋還地亦屬權利濫用，
      蓋權利之行使，不得違反公共利益，或以損害他人為主要
      目的，為民法第148條第1項所明定。系爭土地如原審附圖
      所示之Ａ-Ｂ-Ｃ-Ｆ-Ｇ-Ａ及Ｃ-Ｄ-Ｅ-Ｇ-Ｆ-Ｃ連接區域
      土地，數十年來其功用部分供上訴人租地建屋，部分供該
　    區域數十戶之排水溝使用，其上之通道則供作防火巷使用
      。該排水溝之大部分仍在被上訴人所有之52之87地號土地
      上，系爭土地之上開連接區域占該排水溝之一部分，且僅
      為上訴人房屋之雨遮部分而已。系爭土地被上訴人請求拆
      屋還地縱有理由，拆屋後系爭土地亦僅能維持現狀依舊供
      作該區之排水水溝使用，又該排水溝是楊梅鎮公所建築為
      楊梅鎮公所所有，不容上訴人任意變更供作建築之用，被
      上訴人亦不能堵住該排水溝，違反公共利益。則被上訴人
      縱獲取上開系爭土地，因其為長條型水溝用地，無法供建
      築之用，僅能作排水溝用，對被上訴人而言並無利益可言
      。
    2.惟系爭土地之前開連接區域為上訴人租地建屋所使用，上
      訴人房屋如遭拆除，對上訴人損失極大：
      (1)被上訴人請求拆除越界部分後，上訴人乙○○係因有此
        巷道才可以經營旅館（如被上訴人不在系爭土地上蓋房
        子，上訴人乙○○就無損害，但如蓋房子則無逃生之後
        門）。
      (2)被上訴人請求拆除越界部分後，上訴人丙○○的房子則
        會倒掉，因柱子拆掉其上橫樑也垮掉。
      (3)上揭Ａ-Ｂ-Ｃ-Ｆ-Ｇ-Ａ連接區域土地毗鄰之上訴人丙
        ○○之住宅，曾於92年8月15日發生火災，因該區域為
        排水溝兼防火巷之用，上訴人丙○○始得由該巷逃生，
        故前述土地供作防火巷、排水溝之用，對公共安全之重
        要性，實不容忽視。
三、證據：除援用原審之立證方法外，補提租金收據及收租清冊
    、不動產買賣契約書影本、土地所有權狀、建築改良物所有
    權狀、桃園縣政府消防隊火災證明影本、診斷證明書、地籍
    圖、旅館業登記證、營利事業登記證、聯合稽查記錄表、房
    屋稅籍證明書（以上均為影本）各1件、照片2張、他項權利
    證明書影本2份、存證信函暨回執影本2件、土地登記謄本4
    件為證，並聲請訊問證人吳振安。
貳、被上訴人方面：
一、聲明：請求駁回上訴。
二、陳述：除與原判決記載相同者外，補稱略以：
  (一)上訴人就系爭52之87地號土地之前開連接區域並無租賃關係
    ：
    吳從子旺祭祀公業已否認與上訴人間有不定期租賃關係或上
    訴人就系爭土地有優先購買權。且系爭土地於84年間係出租
    予被上訴人，租賃期間自84年9月19日起至89年12月31日止
    。被上訴人嗣於85年12月31日向吳從子旺祭祀公業購買，上
    訴人之主張顯然無據。
  (二)上訴人主張被上訴人權利濫用云云，亦屬無據：
    被上訴人係基於所有權為請求，並非權利濫用。且系爭需被
    拆除之部分，經內政部土地測量局丈量，上訴人乙○○部分
    僅有雨遮應被拆除，不會損及房屋結構；上訴人丙○○則有
    雨遮及一小部分牆垣應被拆除，亦不會損及房屋結構且損害
    並非重大。且就排水系統之處理，被上訴人於建築設計時為
    地下水管排水之規劃，不會發生影響他人排水之情形。上訴
    人一方面主張系爭土地無法供建築之用，一方面又主張系爭
    土地為其2人之房屋基地，顯屬矛盾。系爭土地既為被上訴
    人所有，應為被上訴人之房屋基地，且被上訴人已就排水系
    統為完整規劃，即無權利濫用之情事。
  (三)上訴人雖主張被上訴人明知系爭土地上有上訴人之房屋存在
    ，而於購買後主張拆屋還地，顯示出於惡意云云。然上訴人
    應就其鄰地所有人知其越界而不即提出異議之事實負舉證責
    任，然迄今上訴人並未提出具體事證。次查民法第796條之
    立法意旨，固在調和相鄰「土地所有人」彼此間因使用土地
    建築房屋逾越疆界之處理，但仍不得破壞鄰地之土地所有權
    人之權利，依內政部土地測量局鑑定結果，上訴人乙○○越
    界部分，即原審附圖所示之Ａ-Ｂ-Ｃ-Ｆ-Ｇ-Ａ連接區域，
    供雨遮使用，面積2.24平方公尺；上訴人丙○○越界部分，
    即原審附圖所示之Ｆ-Ｅ-Ｉ-Ｈ-Ｇ-Ｆ連接區域，面積3.30
    平方公尺，亦係供雨遮使用，二者均非房屋構成部分，如有
    越界建築，並無民法796條之適用，縱占地無幾，被上訴人
    亦無容忍之義務。
  (四)被上訴人在系爭52之87地號土地之建築符合建築技術規則之
    與上訴人相鄰之邊側，且就排水及防火部分已有安全之替代
    側留防火間隔，因而占用被上訴人之土地：
　  1.兩造所有之三筆土地，均係由楊梅鎮○○段52地號分割而
　    來，係同一時間分割，再分別售予兩造，並無上訴人所述
      被上訴人土地係事後完成分割之情事。
　  2.上訴人乙○○之建物，於93年5月21日始為第一次登記，
　    依其建物測量成果圖所示，其建物基地應在第69之59地號
      及第52之75地號中間，如此則第52之75地號土地後側即留
      有空地為防火間隔。今上訴人乙○○在第52之75地號上全
      部蓋滿，未在該筆土地後側依法留防火間隔；上訴人丙○
      ○之建物則根本無保存登記，係違章建物，亦未在第52之
      76地號土地後側依法留防火間隔，是本件顯係上訴人違反
      建築技術規則。
三、證據：除援用原審所提證據外，補提土地契約書影本、桃園
    縣政府工務局建造執照影本、地籍圖謄本影本、建物測量成
    果圖影本各1件、存證信函影本2件、土地登記簿影本3件、
    土地登記謄本4件等為證。
、本院依職權訊問證人楊正民、梁晉榮、劉德標，並函詢桃園
    縣政府建設局、臺灣省建築師公會桃園辦事處關於本件建造
    執照之核發是否有違反相關建築法規或安全規範之情。
　　理  由
一、被上訴人起訴主張：系爭土地為其所有，上訴人無權占有前
    開如附圖所示Ａ-Ｂ-Ｃ-Ｆ-Ｇ-Ａ連接區域及Ｃ-Ｄ-Ｅ-Ｉ-
    Ｈ-Ｇ-Ｆ-Ｃ連接區域之土地，爰依民法第767條之規定，請
    求上訴人拆屋還地。上訴人則以：上訴人丙○○、及乙○○
    之母彭梁蓮，與吳從子旺祭祀公業間就前開連接區域土地存
    在租地建屋之不定期租賃關係，吳從子旺祭祀公業將系爭土
    地出售予被上訴人時，並未依土地法第104條第2項通知彭梁
    蓮及上訴人丙○○優先購買，則吳從子旺祭祀公業與被上訴
    人間之買賣契約應屬無效，縱非無效，依民法第425條「買
    賣不破租賃之法理」，被上訴人僅能承受其前手吳從子旺祭
    祀公業出租人之地位；又被上訴人請求拆屋還地係屬權利濫
    用，違反公共利益等語，茲為抗辯。
二、本件之爭點應為：
    (1)上訴人與吳從子旺祭祀公業間就前開連接區域土地，是否
      存在不定期租賃關係？
    (2)被上訴人請求拆屋還地是否權利濫用？
三、上訴人與吳從子旺祭祀公業間就前開連接區域土地，是否存
    在不定期租賃關係：
  (一)查上訴人乙○○之父彭雲炳、及上訴人丙○○原向吳從子旺
    祭祀公業租地建屋，嗣因吳從子旺祭祀公業同意出售土地，
    故乃先將桃園縣楊梅鎮○○段第52之75地號、及同段第52之
    76地號之2筆土地自原母地分割出，再分別出售予上訴人乙
    ○○、丙○○此節，為上訴人於原審中所是承（見原審卷第
    24頁）；又上訴人乙○○陳稱：向吳從子旺祭祀公業買土地
    後，根本不知有越界，所以未再繳納租金等語（見本審卷第
    90頁）；另證人吳振安（吳從子旺祭祀公業管理人）亦證稱
    ：就前開連接區域之土地，並未與上訴人成立租賃關係等語
    （見本審卷第109頁）；再佐以，上訴人丙○○與吳從子旺
    祭祀公業就購買前開第52之76地號土地之不動產買賣契約書
    末批明事項記載：「本件應繳承租基地之租金至72年12月底
    為止」等語（見原審卷第32頁背面）（註：此已足證上訴人
    丙○○於本院訊問時陳稱伊買後第2年有催吳從子旺祭祀公
    業向伊收租云云，並不實在），綜合上情參互以觀，堪認上
    訴人2人分別與吳從子旺祭祀公業締結前開土地買賣契約之
    「真意」，係欲以購買前開分割後之桃園縣楊梅鎮○○段第
    52之75地號、同段第52之76地號土地，終止前開渠等與吳從
    子旺祭祀公業間之土地租賃關係。是本件自無從認上訴人與
    吳從子旺祭祀公業間就前開連接區域土地仍存有不定期限之
    租賃關係。
  (二)從而，上訴人自向吳從子旺祭祀公業購買前開土地後，與吳
    從子旺祭祀公業間就前開連接區域之土地，既未存在不定期
    之租賃關係，則吳從子旺祭祀公業嗣將系爭土地出售予被上
    訴人時，上訴人亦無土地法第104條第2項之優先購買權，且
    上訴人亦不得依民法第425之規定向被上訴人主張就前開連
    接區域之土地有租賃關係。
四、被上訴人請求拆屋還地是否權利濫用：
  (一)被上訴人為系爭土地之所有權人乙節，有系爭土地之土地登
    記謄本附卷可證；又上訴人乙○○、丙○○分別無權占用如
    附圖所示Ａ-Ｂ-Ｃ-Ｆ-Ｇ-Ａ連接區域、及Ｃ-Ｄ-Ｅ-Ｉ-Ｈ-
    Ｇ-Ｆ-Ｃ連接區域土地乙節，亦據內政部土地測量局以精密
    電子測距經緯儀測量明確，有該局91年10月9日地測2字第09
    10013871號函所附鑑定圖為證，堪信屬實。是被上訴人既為
    系爭土地（包括前開連接區域土地）之所有權人，則其本於
    所有權能行使權利，本非無據，惟按權利之行使，不得違反
    公共利益，或以損害他人為主要目的，民法第148條第1項定
    有明文。又權利之行使，是否以損害他人為主要目的，應就
    權利人因行使權利所能取得之利益，與他人及國家因其權利
    行使所受之損失，比較衡量之，倘其權利之行使，自己所得
    利益極少，而他人及國家社會所受之損失甚大者，非不得視
    為以損害他人為主要目的，此乃權利社會化之基本內涵所必
    然之解釋，最高法院71年台上字第737號著有判例足參。是
    本件若被上訴人主張上訴人拆屋還地，對上訴人產生之損害
    極大，而自己所得利益極少，則屬權利濫用。
  (二)上訴人乙○○部分：
　  1.經查，如附圖所示Ａ-Ｂ-Ｃ-Ｆ-Ｇ-Ａ連接區域（面積為
      2.24平方公尺）係上訴人乙○○之建物作雨遮使用，該區
      域並不包含牆垣及房柱之事實，有前開內政部土地測量局
      91年10月9日地測2字第0910013871號函所附鑑定書為證，
      衡諸常情，雨遮係突出於建築物之主結構外，若拆除並不
      至影響建築物之整體結構而產生安全之顧慮，本件上訴人
      乙○○亦自承：該雨遮之拆除，如被上訴人不在系爭土地
      上蓋房子，就無損害等語（見本審卷第112頁），則被上
      訴人以系爭土地之所有權人地位請求上訴人乙○○拆除如
      附圖所示Ａ-Ｂ-Ｃ-Ｆ-Ｇ-Ａ連接區域之雨遮，即屬正當
      權利之行使，並無權利濫用可言。
    2.上訴人乙○○雖主張前開連接區域土地之地下，係供該附
      近數十戶人家之排水溝使用，其上通道則供作防火巷使用
      ，被上訴人請求拆屋還地縱有理由，拆屋後系爭土地亦僅
      能維持現狀依舊供作該區之排水水溝使用，又上訴人乙○
      ○係因有前開防火巷道，才可以經營旅館，如被上訴人在
      如附圖所示之Ａ-Ｂ-Ｃ-Ｆ-Ｇ-Ａ連接區域興建房屋，其
      經營之旅館即無逃生之後門而無法繼續經營等節。惟查，
      被上訴人於本件係請求上訴人「拆屋還地」，本院所得審
      究者，僅限於准許或駁回被上訴人請求上訴人「拆屋還地
      」之行為，對上訴人、被上訴人所產生之損害或影響分別
      為何？至於被上訴人在上訴人返還前開連接區域之土地後
      ，欲如何利用該部分土地，並非本件所得審究。上訴人若
      有前述排水、消防等公共安全顧慮，應視具體情況另訴主
      張民法第775條以下有關相鄰關係之規定；若因被上訴人
      之建築行為肇致危險時，亦得依建築法第26條第2項對於
      建築物起造人、或設計人、或監造人、或承造人，請求依
      法負其責任，附此敘明。
  (三)上訴人丙○○部分：
　  1.如附圖所示Ｆ-Ｅ-Ｉ-Ｈ-Ｇ-Ｆ連接區域（面積為3.30平
      方公尺）係上訴人丙○○之建物作雨遮使用之事實，亦有
      前開內政部土地測量局91年10月9日地測2字第0910013871
      號函所附鑑定書可證，基於同前述理由，上訴人在此部分
      連接區域內之建物（雨遮）應予拆除。
    2.如附圖所示Ｃ-Ｄ-Ｅ-Ｆ-Ｃ連接區域（面積為0.78平方公
      尺）係上訴人丙○○建物之牆垣及房柱之事實，有前開內
      政部土地測量局91年10月9日地測2字第0910013871號函所
      附鑑定書附卷可稽，此連接區域因係上訴人丙○○建物之
      「房柱」和牆垣，若將支撐建物結構之房柱拆除，勢必影
      響上訴人丙○○建物之整體結構安全（被上訴人答辯意旨
      謂上訴人丙○○僅有一小部分「牆垣」被拆除，不會損及
      房屋結構云云，顯然有誤）。再衡諸上開連接區域之面積
      僅為0.78平方公尺，被上訴人若將之索回，並非可供大用
      ，其所得利益尚小，而被上訴人若未收回此0.78平方公尺
      之土地，其其餘土地仍得供良好之建築使用，與上訴人丙
      ○○所受之前開建物重大損害相較，對被上訴人之影響極
      小（已設計完成之建築圖亦可僅作小部分之修改），是被
      上訴人就此部分請求上訴人丙○○拆屋還地，揆諸前開說
      明，應認有權利濫用之情形，應予駁回。
五、綜上所述，被上訴人本於所有物返還請求權，請求上訴人乙
    ○○拆除如附圖所示Ａ-Ｂ-Ｃ-Ｆ-Ｇ-Ａ連接區域之建物（
    面積為2.24平方公尺）、請求上訴人丙○○拆除如附圖所示
    Ｆ-Ｅ-Ｉ-Ｈ-Ｇ-Ｆ連接區域之建物（面積為3.30平方公尺
    ），並將該二部分土地返還被上訴人，為有理由，應予准許
    ，逾此所為請求，為無理由，應予駁回。另原審就如附圖所
    示Ｃ-Ｄ-Ｅ-Ｆ-Ｃ連接區域之建物（面積為0.78平方公尺）
    亦命上訴人丙○○拆除返還土地予被上訴人，並為假執行之
    宣告，尚有未洽，上訴人丙○○上訴意旨就此部分指摘原判
    決不當，求予廢棄改判，為有理由。至於上開應准許部分，
    原審判決准許並為假執行之宣告，核無違誤，上訴意旨，就
    此部分，仍執陳詞，指摘原判決不當，求予廢棄，為無理由
    ，應駁回其上訴。
據上論結，本件上訴為一部有理由，一部無理由，依民事訴訟法
第436條之1第3項、第450條、第449條第1項、第79條、第85條第
1項但書，判決如主文。
中　　華　　民　　國　　94　　年　　1 　　月　　25　　日
　                民事第一庭審判長法　官 郭琇玲
                                  法　官 張天民
                                  法　官 林曉芳
不得上訴
中　　華　　民　　國　　94　　年　　1 　　月　　25　　日
　                                書記官 陳玲莉
